臺灣雲林地方法院民事判決　　　　　　　100年度訴字第185號
原　　　告　孫昌麒
訴訟代理人　林永山律師
複　代理人　吳聰億律師
被　　　告　蘇謝竹英
訴訟代理人　蘇盂虹
　　　　　　蘇榮華
　　　　　　蘇錦郎
上列當事人間請求拆屋還地事件，經本院於民國100 年7 月18日
言詞辯論終結，判決如下：
    主      文
原告之訴及假執行之聲請均駁回。
訴訟費用由原告負擔。
    事實及理由
一、原告主張：坐落雲林縣大埤鄉○○○段2568地號土地（下稱
    系爭土地）為伊與訴外人孫廷揚、孫正雄、孫強、孫紅、孫
    明信、孫勝德所共有，權利範圍各如土地登記謄本所載。被
    告就系爭土地並無占有使用之權源，竟於系爭土地上如雲林
    縣斗南地政事務所民國100 年4 月26日土地複丈成果圖（下
    稱附圖）所示編號A 部分面積923 平方公尺及編號C 部分面
    積2 平方公尺土地上蓋有房屋及種植樹木等作物，且現已荒
    廢並無人居住。被告雖主張時效取得地上權，亦僅得請求登
    記為地上權人，並非已取得地上權，在其未依法登記為地上
    權人前，要無本於地上權之法律關係，向土地所有人有所主
    張。為此，爰本於民法第767 條、第821 條之法律關係提起
    本訴。並聲明請求：(一)被告應將系爭土地如附圖所示編號A
    部分面積923 平方公尺土地上之房屋及樹木等作物，及編號
    C 部分面積2 平方公尺土地上之房屋及樹木等作物拆除，將
    土地返還原告及其他共有人全體。(二)願供擔保為假執行宣告
    之判決。
二、被告則以：伊先祖蘇阿秋與訴外人張阿水及原告之先祖孫貴
    喜三人原約定共同出資買受系爭土地以供三人建築房屋並使
    用，嗣由孫貴喜以其個人名義買受，並將蘇阿秋與張阿水之
    出資返還其二人，改由蘇阿秋與張阿水二人向孫貴喜承租系
    爭土地使用，在系爭土地上建築房屋並可在系爭土地上耕作
    ，約定每年繳交租金給孫貴喜及其後代子孫，以作為使用系
    爭土地之對價，直至98年9 月23日，以郵政匯票向孫貴喜之
    後代即系爭土地之另一共有人孫正雄繳交租金，遭孫正雄拒
    收為止。而系爭土地仍為被告占有使用中，僅因雲林縣大埤
    鄉水利工作站對系爭土地之唯一出入口之水泥橋進行重建並
    作排水設施，及嗣後原告之阻擾，才導致被告無法充分使用
    系爭土地與建物。縱認兩造間無租賃關係存在，依民法第77
    2 條準用同法第769 條或第770 條之規定，亦應認為伊已依
    時效取得對系爭土地之地上權，而得繼續使用系爭土地。並
    聲明：(一)原告之訴駁回。(二)如受不利判決，願供擔保，請准
    免為假執行。
三、兩造不爭執之事實：
（一）系爭土地為原告與訴外人孫廷揚、孫正雄、孫強、孫紅、
      孫明信、孫勝德所共有，權利範圍依序為24分之1 、3 分
      之1 、3 分之1 、12分之1 、12分之1 、12分之1 、24分
      之1 。
（二）系爭土地上有被告所有之如附圖所示編號A 部分房屋及樹
      木等作物（面積923 平方公尺）、C 部分房屋及樹木等作
      物（面積2 平方公尺）。
（三）系爭土地上之房屋門牌號碼為：雲林縣大埤鄉嘉興村1 鄰
      田寮12號，被告尚設籍於該處。
四、兩造爭執之事項：
    被告使用系爭土地是否有正當權源？
五、法院之判斷：
（一）按所有人對於無權占有或侵奪其所有物者，得請求返還之
      。對於妨害其所有權者，得請求除去之，民法第767 條前
      段、中段定有明文。次按各共有人對於第三人，得就共有
      物之全部，為本於所有權之請求。但回復共有物之請求，
      僅得為共有人全體之利益為之，亦為同法第821 條所明定
      。又以無權占有為原因，請求返還土地者，占有人對土地
      所有權存在之事實無爭執，而僅以非無權占有為抗辯者，
      土地所有權人對其土地被無權占有之事實無舉證責任，占
      有人自應就其取得占有係有正當權源之事實證明之（最高
      法院85年度台上字第1120號判決參照）。本件被告既不爭
      執系爭土地為原告及其他共有人所共有，為被告占有使用
      中，自應就其取得占有係有正當權源之事實，負舉證之責
      。
（二）被告主張自其先祖蘇阿秋時代即向系爭土地共有人之先祖
      孫貴喜承租系爭土地使用，約定每年繳交租金給孫貴喜，
      嗣孫貴喜仙逝後即向其後代之代表即共有人之一之孫正雄
      繳交租金，迄至98年9 月23日，以郵政匯票向孫正雄繳交
      租金，遭孫正雄拒收為止等語，並提出郵政國內匯款執據
      及繼承系統表為證。經查：
    (一)系爭土地之所有權人為原告、訴外人孫廷揚、孫正雄、孫
      強、孫紅、孫明信、孫勝德等7 人曾於98年9 月向雲林縣
      大埤鄉調委員會聲請調解，事件概要記載為：「聲請人孫
      廷揚等7 人所有之土地，大埤鄉○○○段2568地號面積10
      17平方公尺，約於民國40年左右無償提供對造人蘇謝竹英
      建屋使用，言明房屋損壞後歸還原所有權人，今房屋已破
      損無法居住，請對造人將戶籍遷移還地，故聲請貴會調解
      。」有本院依職權向雲林縣大埤鄉公所所調閱雲林縣大埤
      鄉調解委員會98年民調字第25號調解事件卷宗可參，原告
      雖對該調解卷所載內容有意見並否認系爭土地係無償借給
      被告使用，惟可確認被告係自40年左右在系爭土地上建屋
      使用迄今。
    (二)又系爭土地所有權人為孫廷揚、孫正雄、孫強、孫紅、孫
      明信、孫勝德及原告，其權利範圍各為3 分之1 、3 分之
      1 、12分之1 、12分之1 、12分之1 、24分之1 、24分之
      1 與被告100 年6 月20日當庭所提出之孫貴喜之繼承系統
      表相符，可見系爭土地原係孫貴喜所有，原告等七人先後
      因繼承而取得所有權。
    (三)原告既不否認被告自40年左右即在系爭土地上建屋使用迄
      今，再佐以被告主張其承租系爭土地之租金一開始向孫貴
      喜繳納，嗣孫貴喜仙逝後即由孫正雄為系爭土地之代表與
      被告接洽租地事宜，被告即向孫正雄繳納租金，至98年9
      月向孫正雄繳納時遭孫正雄拒收，才未再繳納等語，可知
      被告應係與孫貴喜間有成立租賃契約，否則孫正雄豈會與
      被告接洽租地事宜並收受租金，原告就此雖主張縱然孫正
      雄有收受租金，亦為其一人之意思，無法代表全體共有人
      云云，惟原告等人既因繼承原因成為系爭土地之所有權人
      ，孫貴喜與被告間之租賃關係自應由原告與其他共有人所
      繼受，而原告與其他共有人間之內部關係為何，無涉於被
      告與渠等間就系爭土地存有租賃關係之事實，應由渠等內
      部自行解決。況倘若兩造間未存有租賃關係，依系爭土地
      登記第二類謄本上之記載，多數共有人均居住在系爭土地
      附近，豈會任由被告使用系爭土地6 、70年之久而不主張
      任何權利，並與被告得比鄰而居？故被告主張因租賃而得
      占用系爭土地，即非全然無據，應可採信。原告就被告上
      述抗辯及舉證後，自應再舉被告確係無權占用系爭土地之
      積極證據以明之，乃原告並未再舉證推翻被告前述抗辯之
      事證，徒然主張被告對系爭土地如附圖所示編號A 、C 部
      分無占有使用之權源，顯非有據，要難採信。
（三）綜上所述，被告既係基於前述租賃關係而占用系爭土地並
      在其上蓋屋及種植樹木等作物，因繼承關係取得系爭土地
      共有權之原告，自應受此拘束，而不得再以無權占有為由
      請求被告返還之。從而，原告本於所有權之法律關係請求
      被告將系爭土地如附圖所示編號A 、C 部分之建物及樹木
      等作物拆除後，將系爭土地返還原告及其他共有人全體，
      均屬無據，應予駁回。原告之訴既經駁回，其假執行之聲
      請，即失所附麗，應併予駁回。
六、本件事證已臻明確，兩造其餘攻擊防禦方法及所提證據資料
    ，均不影響本院所為之前開論斷，爰不一一予以論述，附此
    敘明。
七、訴訟費用負擔之依據：民事訴訟法第78條。
中    華    民    國   100    年    7     月    29    日
                  民事第一庭    法  官  蘇清恭
以上正本係照原本作成。
如對本判決上訴，須於判決送達後廿日內向本院提出上訴狀。如
委任律師提起上訴者，應一併繳納上訴審裁判費。
中    華    民    國   100    年    7     月    29    日
                                書記官  陳文明